【裁判字號】    97,上重訴,10
【裁判日期】    970723
【裁判案由】    殺人等
【裁判全文】
臺灣高等法院高雄分院刑事判決        97年度上重訴字第10號
上  訴  人  臺灣高雄地方法院檢察署檢察官
上  訴  人
即  被  告  乙○○
                    現在臺灣高雄戒治所戒治中
選任辯護人  李慶隆律師
上  訴  人
即  被  告  丙○○
被      告  丁○○
                    現另案在臺灣基隆監獄執行中
上列上訴人等因被告等殺人等案件，不服臺灣高雄地方法院96年
度重訴字第111 號中華民國97年2 月22日第一審判決（起訴案號
：臺灣高雄地方法院檢察署96年度偵字第23791 、25552 號），
提起上訴，本院判決如下：
    主  文
原判決關於乙○○犯殺人罪及其定應執行部分，均撤銷。
乙○○犯殺人罪，累犯，處有期徒刑貳拾年，褫奪公權拾年。
其他上訴均駁回。
乙○○上開撤銷改判部分，所處有期徒刑貳拾年，褫奪公權拾年
，與其駁回上訴部分，分別所處有期徒刑肆月、肆月、壹年，應
執行有期徒刑貳拾壹年，褫奪公權拾年。
    事  實
一、乙○○前因竊盜案件，經臺灣臺中地方法院以89年度易字第
    1101號案件，判處有期徒刑1 年3 月，於民國95年2 月3 日
    縮短刑期執行完畢。仍不知悔改，與丙○○、丁○○，於96
    年8 月10日20時許，由丙○○電話聯絡丁○○於同日23時許
    ，駕駛車號CX-8079 號自小客車，至臺中中港交流道搭載丙○○與乙○○，共同謀議南下高雄尋找竊盜之目標，於翌日
    凌晨1 時許，經高雄縣鳳山市○○路○○道至鳳山市各地尋
    找作案目標未獲，於同日上午5 時許，一同至高雄縣鳳山市
    ○○○路「春天飯店」住宿，直至同年月11日17時許離開前
    開飯店，繼續尋找作案目標。嗣於翌日（即同年月12日）凌
    晨1 時許之夜間，共同意圖為自己不法之所有，由丙○○提
    供鐵撬1 支、丁○○提供一字型螺絲起子2 支、斜口鉗1 支
    等客觀上足以對於人之生命、身體產生行兇危險性之兇器等
    器物，作為行竊工具，而基於竊盜、無故侵入他人建築物、
    毀損等之犯意聯絡，於同（12）日1 時31分許，由丁○○駕
    駛前開自用小客車搭載乙○○與丙○○至高雄市○鎮區○○
    路888 號「吉億通運股份有限公司」（下稱吉億公司），由
    乙○○與丙○○手戴白色棉布手套，丙○○並攜帶小型手電
    筒、一字型螺絲起子、斜口鉗各1 支，乙○○則攜帶小型手
    電筒、無線對講機、一字型螺絲起子各1 支及內裝有直徑約
    5 公分、長約75公分之鐵撬1 支之帆布袋1 只，擬自該公司
    金福路旁貨櫃場巷子踰越牆垣翻牆進入夜間設有警衛在場看
    守之吉億公司，丁○○則在金福路旁手持無線對講機把風。
    由丙○○先自上開公司後面圍牆攀爬，並徒手將圍牆上2 支
    攝影鏡頭扳動以致失去攝影功能毀損致令不堪用，足以生損
    害於吉億公司，乙○○隨即亦攀爬圍牆入內（下稱第1 次侵
    入吉億公司），2 人再走至貨櫃場旁之辦公室建築物，由丙○○以一字型螺絲起子撬開窗縫使之無法密合失去防閑作用
    後，以搖動方式鬆開窗鎖爬窗入內，並開啟門鎖讓乙○○進
    入。孰料尚未物色財物著手竊盜之際，即因辦公室警報器響
    起，2 人立即從後門欲逃逸，適警衛鄧自強前來巡視而在辦
    公室旁貨櫃停車場貨櫃車板台旁撞見乙○○及丙○○2 人，
    其等以未行竊得逞要求鄧自強讓其等離去，鄧自強未應允並
    欲當場逮捕走在前方之乙○○（丙○○尾隨在後），遂手持
    鐵條揮舞欲嚇阻其等逃逸，並擊打乙○○而擊中其左手腕部
    ，戴在該手腕之手錶遂掉落現場，乙○○手腕因而受有輕微
    挫傷之傷害。乙○○竟因而心生不滿且為脫免逮捕，可預見
    以鐵撬敲擊人體之頭部，有致顱內出血死亡結果發生之可能
    性，仍不違背其本意，另單獨基於殺人犯意，手持鐵撬（連
    同帆布袋）往鄧自強左側頭部猛力敲擊1 下，鄧自強因而受
    有左耳撕裂傷約2 公分長、左耳前部瘀傷約4X3.7 公分大小
    、左耳後部瘀傷約5.5X3 公分之傷害，並隨即因該鈍器傷致
    頭部左顳骨骨折、蜘蛛網膜下出血倒地不起，丙○○與乙○○見狀後，於同日1 時51分許，迅及翻牆由丁○○搭載逃逸
    。後於同日2 時1 分許（起訴書誤載為0 時56分），至高雄
    市前鎮區○○○路299 號統一超商前之公共電話，由丁○○
    電話聯絡高雄市政府消防局告知上開公司附近有人因車禍受
    傷亟需救護車等事宜後，因乙○○手錶掉落在現場，丁○○
    、乙○○、丙○○恐形跡敗露，復另行起意共謀再度返回前
    開現場，遂於同日3 時20分許之夜間（起訴書誤載為夜間2
    時許），由丙○○攜帶可供兇器使用之上開一字型螺絲起子
    ，夥同乙○○以踰越牆垣翻牆方式無故侵入吉億公司內撿拾
    乙○○之手錶（下稱第2 次侵入吉億公司），丁○○在外把
    風，乙○○、丙○○進入該公司後，因慮及該公司內有監視
    系統，其等2 人為湮滅證據，復另行起意，共同基於為自己
    不法所有之犯意聯絡，到2 樓辦公室內，將監視器之電腦主
    機徒手竊取得逞後，隨即離開現場，未幾將上開監視器電腦
    主機丟棄在高雄縣鳳山市馬祖港橋下溝渠內；且於同日4 時
    5 分許（起訴書誤載為4 時8 分許）在高雄縣鳳山市○○路
    與錦田街口全家超商前、4 時15分許（起訴書誤載為4 時18
    分許）在高雄市○○路○○路全家超商前、4 時27分許在高
    雄市苓雅區○○○路56巷8 號全家超商前之公共電話，由丁○○再電話聯絡高雄市與高雄縣政府消防局上開公司有人受
    傷亟需救護車，並沿路將上開作案時所戴用之棉布手套丟棄
    ，又於行經國道1 號中山高速公路北上約309.9 公里之曾文
    溪橋上時，將上開其他作案工具丟棄橋下。嗣於同日5 時許
    ，吉億公司員工謝鎮遠因上班發覺鄧自強倒臥在辦公室外貨
    櫃停車場貨櫃車板台旁遂報警並將鄧自強送醫，經急救無效
    後，於同日10時20分許死亡，嗣經警循線查獲全情。
二、案經戊○○○、吉億公司法定代理人甲○○訴由高雄市政府
    警察局前鎮分局移送臺灣高雄地方法院檢察署檢察官偵查起
    訴。
    理  由
壹、程序部分：
    按被告以外之人於審判外之陳述，雖不符刑事訴訟法第159
    條之1 至第159 條之4 之規定，而經當事人於審判程序同意
    作為證據，法院審酌該言詞陳述或書面陳述作成時之情況，
    認為適當者，亦得為證據。當事人、代理人或辯護人於法院
    調查時知有第159 條第1 項不得為證據之情形，而未於言詞
    辯論終結前聲明異議者，視為有前項之同意，同法第159 條
    之5 第1 、2 項定有明文。立法意旨在於傳聞證據未經當事
    人之反對詰問予以核實，原則上先予排除，惟若當事人已放
    棄反對詰問權，於審判程序中表明同意該等傳聞證據可作為
    證據，基於尊重當事人對傳聞證據之處分權，及證據資料愈
    豐富，愈有助於真實發見之理念，且強化言詞辯論主義，使
    訴訟程序得以順暢進行，上開傳聞證據亦均具有證據能力。
    查本案據以認定被告犯罪事實存否之被告以外之人之言詞或
    書面陳述，被告、辯護人及檢察官於原審及本院審理時，均
    同意作為證據，且於本院言詞辯論終結前，均未聲明異議，
    而本院審酌該言詞陳述及書面陳述作成之情況，未見有何不
    適當之情形，故依前開規定，均得為證據。
貳、實體部分：
一、訊據被告丙○○對於其第1 次無故侵入吉億公司時，徒手扳
    動圍牆上攝影機鏡頭致攝影機毀損，並以一字型螺絲起子撬
    鑿窗縫搖晃窗戶之事實坦承不諱；被告乙○○、丁○○則對
    於第1 次無故侵入吉億公司，並毀損攝影機2 支、窗戶1 扇
    之事實，亦均坦承不諱；核與證人甲○○於原審97年1 月25
    日審理時結證稱：裝在圍牆上的兩支攝影機，有被敲打，可
    能是小偷將攝影機鏡頭移動，應該有被敲，所以不能看，沒
    有視訊功能，後來是請通訊行來檢查鏡頭並修理好，另外窗
    縫有被東西撬過的痕跡，卡楯跟窗縫比較沒有辦法密合，若
    沒有請人來修理的話，會影響公司防盜上安全等語大致相符
    ，並有其於本院審理時提出之修復請款單及統一發票影本各
    1 紙附卷可稽，顯見該等攝影機、窗戶已分別失去其攝影、
    防閑效用。被告乙○○等3 人此部分自白，應與事實相符。
    又被告乙○○、丙○○、丁○○對於為取出被告乙○○掉落
    現場之手錶，乃於夜間無故翻牆第2 次侵入吉億公司，被告
    丙○○並持一字型螺絲起子1 支進入之事實，均坦承不諱，
    被告乙○○、丙○○並供承2 人在吉億公司內另行商議竊取
    監視器電腦主機之事實，核其等彼此之供述相符，並與證人
    甲○○證稱：監視器電腦主機遭竊等語一情相符，且有該電
    腦主機及打撈該電腦主機之照片附卷可稽（見高雄市政府警
    察局前鎮分局96年8 月18日高市警前分偵字第0960020203號
    解送人犯報告書，下稱警卷一，第149 頁、第156 頁），被
    告乙○○等3 人此部分自白，亦均與事實相符。雖被告乙○○、丙○○供稱：其等偷竊監視器電腦主機之目的乃為湮滅
    證據等語，惟被告乙○○及丙○○並非當場將監視器電腦主
    機毀損，而係竊取後始與被告丁○○共同載往高雄縣鳳山市
    馬祖港橋後丟棄在溝渠內，此由被告丙○○警詢時供述：伊
    在一樓辦公室內拔了一台黑色疑似監視器主機，但被告乙○○抱在手上看了說「不是」，就把它放在地上，伊跟被告乙○○跑到二樓，伊在一間小房間內桌子上看到一台電腦主機
    ，被告乙○○就說那要用水潑主機，伊就在地上拿起一個垃
    圾桶到廁所裝水，把裝水的垃圾桶交給被告乙○○，由被告
    乙○○將水潑到那台電腦主機內，然後被告乙○○跟伊說那
    不是監視系統的主機，接著伊就在另外一個房間內電視機下
    方找到一台電腦主機，伊就叫被告乙○○過來看，伊並問乙○○是不是這一台，他告訴伊說就是這一台，然後伊等就合
    力將電腦主機聯接線拔掉，被告乙○○將主機抱住後下來一
    樓……等語足佐，是被告乙○○及丙○○係在破壞監視器電
    腦主機之支配權並將之移置於自己之實力支配下後始將之棄
    河毀損，其等所為仍構成竊盜罪，湮滅證據僅為其等竊取監
    視器電腦主機之動機而已。被告乙○○、丙○○及丁○○3
    人，無故侵入他人建築物、毀損之犯行；被告乙○○及丙○○2 人上開竊盜犯行，均事證明確，應依法論科。
二、又訊據被告乙○○矢口否認有何殺人之犯意，辯稱：係因被
    害人鄧自強發覺伊與被告丙○○後，伊要求離開，被害人便
    持鐵條毆打伊2 、3 下，伊為抵擋而不慎敲打到被害人頭部
    ，其抵擋之行為乃屬正當防衛云云。於本院審理時又辯稱：
    當時被害人如果讓伊走，不要打伊，就不會發生此事；且伊
    只是竊盜，沒有要讓被害人死亡的意思，伊只有打1 下，且
    伊不知道揮打過去會造成被害人頭部骨折，且伊也有叫救護
    車云云（見本院97年7 月9 日審判筆錄第30頁）；經查：
  (一)被害人於上揭時、地，因發現被告乙○○、丙○○行竊，不
    欲讓被告乙○○及丙○○離去，而持鐵條與被告乙○○發生
    衝突，遭被告乙○○持內有鐵撬之帆布袋揮擊，擊中頭部，
    經送醫不治死亡乙節，已據被告乙○○於偵查中、原審及本
    院審理時供稱在卷，核與共同被告丙○○於警詢供稱、偵查
    及原審審理時供稱並具結證述情節大致相吻，並有現場照片
    16張在卷（警卷一第160-167 頁）可證。又被害人因頭部鈍
    器傷致顱骨骨折引發蜘蛛網膜下出血死亡，其死亡方式為他
    殺，業經臺灣高雄地方法院檢察署檢察官督同法醫師相驗明
    確，而製有相驗筆錄（96年度相字第1418號卷，下稱相驗卷
    ，第29頁）、相驗屍體證明書（相驗卷第31、55頁）、驗斷
    書（相驗卷第11-20 頁）及相驗屍體照片（警卷一第178-18
    3 頁）、解剖照片（96年度偵字第23791 號卷，下稱偵查卷
    ，第162-167 頁）、高雄市立小港醫院96年8 月28日高醫港
    秘字第0960001268號函暨附件病歷（見相驗卷第36-41 頁）
    等附卷可稽，復經送請法務部法醫研究所鑑定確認無訛，有
    法務部法醫研究所96年9 月27日96醫剖字第0961101229號解
    剖報告書、法務部法醫研究所96醫鑑字第0961101229號鑑定
    報告書在卷可按（見相驗卷第44-54 頁）。此部分事實，堪
    以認定。本院審理時，檢察官論告時稱：依被害人之傷勢觀
    察，被告乙○○應不只打被害人1 下云云（見本院97年7 月
    9 日審判筆錄第30頁）。但查，被害人經法醫解剖鑑定，認
    其係頭部有外傷痕跡，為鈍器傷，其外傷部分為：左耳撕裂
    傷約2 公分長、左耳前部瘀傷約4X3. 7公分大小、左耳後部
    瘀傷約5.5X3 公分；左外耳道有出血現象；左眶部有瘀傷，
    右眶部有瘀傷，此有上開鑑定報告書附卷可稽（見相驗卷第
    50-53 頁），足見被害人所受之鈍器傷均集中在左耳部一處
    ，頭部他處則並無鈍器傷痕跡。此與共同被告丙○○所證稱
    ：當時很黑暗，但從頭到尾，伊就只聽到很清脆的扣一聲等
    語（見原審97年1 月25日審判筆錄）相符，足見被告乙○○
    此部分所辯：揮打1 下等語，並非不能採信。故檢察官上開
    部分於本院審理時所指，尚不足採，併此敘明。辯護人就被
    害人所受傷勢部分，於本院審理時，聲請傳喚為上開解剖鑑
    定之法醫師到庭作證，因該部分之事實業臻明暸，故本院認
    無調查傳喚之必要，亦併此敘明。
  (二)茲尚應審究者為被害人對於被告乙○○之毆打行為是否屬「
    不法」之侵害行為？
  1.被告乙○○與丙○○於前揭時、地，第1 次無故侵入吉億公
    司，其等雖因甫進入辦公室後發覺被害人已警覺並朝辦公室
    方向走來未及物色辦公室內財物即迅即離開辦公室，並與被
    害人相遇，已據被告乙○○及被告丙○○供稱在卷，惟被告
    乙○○、丙○○無故侵入他人建築物已屬犯罪行為，該罪雖
    屬告訴乃論之罪，惟告訴與否僅係訴追條件，且被告乙○○
    尚持有內裝有直徑約5 公分、長75公分鐵撬之帆布袋一只，
    此為被告乙○○於偵查中所自承（見96年8 月22日偵訊筆錄
    ，偵查卷第109-110 頁），此並有相類似之鐵撬照片1 紙在
    卷可憑（見警卷一第148 頁），堪認該鐵撬有一定之重量而
    具垂墜感，又其等甫自被害人負責擔任保全之辦公室出來，
    客觀上亦引人懷疑帆布袋內為已竊取之贓物而露有犯罪痕跡
    ，是依當時客觀情狀，被告乙○○、丙○○已該當現行犯或
    準現行犯之身分，依刑事訴訟法第88條第1 項之規定，不問
    何人得逕行逮捕之。又被告抗拒拘提、逮捕或脫逃者，得用
    強制力拘提或逮捕之。但不得逾必要之程度，刑事訴訟法第
    90 條 亦定有明文。依據被告乙○○、丙○○之供述，其等
    遇見被害人時均曾要求被害人讓其等離去，而為被害人所拒
    ，雖被告乙○○辯稱：因被害人持鐵條對伊毆打，伊以手抵
    擋以致手錶被打到地上，因被害人毆打伊2 、3 下，有毆打
    到伊頭部及手部，伊為能離開現場始揮出鐵撬欲隔開被害人
    攻擊之鐵條云云。然則扣案被害人用以嚇阻被告等人之鐵條
    1 支，全長97公分，直徑約1 公分，全部屬金屬鐵質，一端
    以13公分之塑膠材質包覆，尾端以黑色膠帶纏繞包覆該支鐵
    條之末端約6 公分，此據原審當庭勘驗在卷，有勘驗筆錄附
    卷可稽（見原審卷第152 頁），以該質地堅硬且97公分長，
    有相當施力臂之鐵條，在被害人發覺竊賊時，因有不法情狀
    存在，被害人若持之蓄意攻擊人體，相對人所受傷勢恐非輕
    ，然被告乙○○所受左手腕之傷勢，於96年8 月12日案發後
    之同年月18日查獲時，僅在左手腕骨頭突出處餘輕微瘀青且
    傷口上業已結痂並有脫落之現象，有其時之照片附卷可參（
    見警卷一第147 頁），至於頭部則未留有任何受傷之痕跡（
    見偵驗卷第110 頁），是被告乙○○辯稱：被害人有持鐵條
    毆打伊頭部云云，此是否屬實即有疑義。再觀以被告丙○○
    於警詢中供稱：「我看到警衛的手上拿一支鐵棒（顏色樣式
    不記得），不要讓我們走並以鐵棒作勢要打乙○○，結果其
    中一次打中乙○○有戴手錶的那隻手的手腕上，接著我看到
    ，乙○○以雙手拿著裝有鐵撬的帆布袋往警衛的左側頭部猛
    擊一下，我聽到「扣」一聲，警衛就倒地仰躺，我們見狀就
    原路反方向欲逃離現場翻越圍牆後……。」等語，又於96年
    8 月18日偵查中供稱：「因為當時我與乙○○進入要找財物
    時，防盜器響了，乙○○說警衛出來了，我就說我們往前面
    走，乙○○堅持要往後面走，結果出了後門就碰到警衛，乙○○走在前面，我在後面，我就跟警衛說我們沒有偷東西，
    請讓我們走，警衛不讓我們走，他手上拿著一根鐵棒，他拿
    鐵棒打乙○○，有打到，我就聽到叩一聲，乙○○拿裝有鐵
    撬的帆布袋敲警衛的左側頭部，警衛就倒下去了，我們就沿
    原路逃離現場。」等語，再於96年8 月22日偵查中供稱：「
    ……當天會發生是因為乙○○在前面我在後面，警衛剛好和
    他發生衝突，我告訴警衛我們沒偷到東西讓我們走，警衛就
    拿鐵條打到乙○○的手和身體，但是打到那個部位我看不清
    楚。……」等語，另於原審移審訊問時供稱：「……，我看
    他往後面走就跟著他往後面走，警衛是先碰到乙○○，乙○○說我們沒有偷你們東西，你讓我們走，警衛不讓我們走。
    我約距離警衛處有2 、3 公尺遠，就看到警衛持鐵條往乙○○身上打2 、3 下，乙○○的手有被打到，手錶掉下去，手
    也有受傷，他哪隻手被打到我不知道，乙○○就拿鐵撬往警
    衛身上打，就打到頭。打到的時候，我就聽到一聲聲響，警
    衛就倒下去，我們就循著後面的原路……；是乙○○先主動
    跟他講說我們沒有偷東西，讓我們走，警衛就不讓我們走，
    我好像有聽到警衛說「走？走你媽個屄」，警衛就拿鐵條往
    乙○○身上連續打了2 、3 下，乙○○被打的時候沒有講什
    麼話；並無看到他們2 人同時一個拿鐵條起來、一個拿鐵撬
    起來之動作。是警衛動作先完了之後，才換乙○○打他。警
    衛拿的鐵條，是直的還是彎曲的，因那時候三更半夜暗暗的
    ，是彎的還是直的我看不清楚。……」等語，被告丙○○上
    開陳述，前後尚屬一致，而非不採信，則依其陳述該等情狀
    觀之，參酌被告乙○○所受傷勢僅有左手腕部分，則被害人
    持鐵條對被告乙○○揮舞2 、3 下，其目的應係在嚇阻被告
    等人逃逸。雖被告乙○○之辯護人於原審審理時為被告辯護
    稱：被害人所持之鐵條已成彎曲狀，認被害人施力過猛云云
    ，然則被害人持該鐵條前來逮捕被告乙○○及丙○○時，是
    否筆直未彎曲，在場目擊之被告丙○○於原審審理時證述：
    並未看清楚等語，而依該鐵條從塑膠包覆端起算約55公分處
    ，鐵條約呈現15度角之彎曲，且該鐵條原漆以白漆、紅漆斜
    紋相間，在不特定處均有掉漆現象，在彎曲處並無掉漆特別
    明顯之情狀，亦經原審當庭勘驗在卷，有原審勘驗筆錄附己
    卷可稽（見原審卷第152 頁），是欲施力使長約97公分、直
    徑1 公分之鐵條，在約一半長度處呈現15度彎曲﹐確須如辯
    護人所言施以猛烈之力道，但若於此種情況下，被告乙○○
    恐非僅受有手腕突出處瘀青及皮肉傷之傷害而已。準此，被
    告乙○○及丙○○遭被害人發覺時，均曾要求被害人讓其等
    離去遭被害人拒絕，在當時有2 名嫌疑人，且其等2 人均有
    逃離現場抗拒逮捕之口頭表示下，被害人1 人欲逮捕2 人事
    實上顯有困難，依法被害人得逕以強制力逮捕，以逼被告乙○○及丙○○就範。是本院考量被害人為73歲之老年人（23
    年1 月9 日生），被告乙○○及丙○○則均為50餘歲之壯年
    人，被害人在行動能力及體力上，衡情顯較被告乙○○、丙○○遲緩及衰弱，縱被害人係對被告乙○○連續攻擊2 、3
    下，在當時客觀情狀下，顯難認已逾必要之程度。
  2.復以，被告乙○○雖辯稱：係因抵擋被害人之攻擊始不慎傷
    及被害人云云，惟被告乙○○自偵查坦承其確共同前往吉億
    公司並與被害人發生衝突後，於96年8 月22日供稱：「……
    ，警衛來，我告訴死者沒偷到東西叫他讓我們走，但死者就
    拿鐵條打我頭部和手。我就拿我背上鐵條自他左後腦打下去
    。……」等語，又於96年11月14日供稱：「我們面對面，他
    用鐵條打我，我在離較遠處，左手持鐵撬，我說我沒有偷東
    西，讓我走，我就兩手持鐵撬往死者左邊面對面打過去，當
    時鐵撬有用帆布裝著。……」等語，再於原審審理時亦先供
    稱：「我和警衛碰面時，他先拿鐵條打我，我以手上之鐵撬
    抵擋，他就打到我的手錶，我手錶就掉落，之後我有跟他說
    我們沒有偷拿東西，請讓我們走。他又繼續打我。他打我好
    幾下，也有打到我的頭。然後我才持鐵撬揮他。」等語，後
    始翻供稱：「（問：你拿鐵撬打警衛時，警衛當時有無又要
    拿他的鐵條打你？）有的。（問：結果是你先打到警衛？）
    我原本是要用鐵撬擋他，將他格開，以便我要離開，沒有想
    到就打到警衛。（問：鐵撬是哪個方向往哪個方向打？）從
    右下往左上打（被告同時以手比畫）。」等語，然共同被告
    丙○○自警詢、偵查及原審移審訊問時均供稱：被告乙○○
    打被害人等語，已如上述，並於移審訊問時告以被告乙○○
    在移審訊問所供與其所供不符時，始又請求另外補充供稱：
    「剛才審判長問我乙○○和警衛遇到的情形，是警衛打他時
    ，乙○○持鐵撬要抵擋警衛，將他隔開，不是在互相打架」
    等語。於原審質之其歷次於檢察官偵訊時之陳述是出於伊自
    由意志還是有受檢察官誘導、威脅，尤其是針對被告乙○○
    和被害人碰面後發生的情況時，又供稱：是根據伊看到的講
    出來，檢察官沒有教伊怎麼說云云；再質之於96年8 月22日
    偵訊時，為何向檢察官說：有看到乙○○打死者等語？嗣經
    其反問原審：打和抵擋是另外一回事等語，而經原審告知打
    和抵擋確實是另外一回事後，始又供稱：伊和檢察官講的話
    沒有錯等語，覆經原審再次確認被告乙○○確實有打死者？
    其答稱：是等語。交相比對2 人供述內容及經過，再佐以被
    害人之部分傷勢為左耳部有鈍器傷害痕跡，左耳有撕裂傷約
    2 公分長，左耳前部有瘀傷約4X3.7 公分大小，左耳後部有
    瘀傷約5.5X3 公分大小、左顳骨有骨折，顱底於左顳骨岩部
    有粉碎性骨折，岩股骨折中心點往前延伸至左前腦窩約4 公
    分長，往後延伸至左中腦窩，左顳骨外部觀察有二處骨折，
    呈平形狀之線狀骨折，分別約5.3 公分及2.5 公分長，間距
    約1.5 公分至1.8 公分寬。左枕骨外觀有一線狀骨折線約9.
    5 公分長，左顳部有嚴重皮下出血，左側顳葉有硬膜下出血
    ，左側小腦有嚴重性挫傷出血等，卻未見下巴、頸部或顏面
    部之外傷性挫傷，有法務部法醫研究所上揭解剖報告書附卷
    可佐（見相驗卷第45-46 頁）、且依據高雄市立小港醫院96
    年8 月28日高醫港秘字第0960001268號函暨附件病歷之創傷
    圖示觀之，被害人受傷部位係在左耳部上半部（見相驗卷第
    39頁），雖被告乙○○於原審審理時自承：身高175 公分高
    等語，然被害人亦有171 公分高，有法務部法醫研究所上開
    解剖報告可稽（見相驗卷第45頁背面），其等2 人身高約略
    相當，若依被告乙○○所辯，其係與被害人面對面，持鐵撬
    以右下往左上之方向揮出抵擋，被害人頭部若受傷，則或在
    下巴、頸部、顏面部，豈會在已接近頭頂之左顳骨位置，並
    使上半耳部有撕裂傷之情狀？綜上所述，堪認致被害人受傷
    之力道應係自上而下，足認被告乙○○確係持鐵撬由上而下
    攻擊被害人左側頭部甚明。被告乙○○上開所辯，應係事後
    推卸之詞，不能採信。
  3.繼之，被告乙○○攻擊被害人之動機，依其於前揭96年8 月
    22日、於96年11月14日，於96年12月11日原審移審訊問時供
    稱內容，及原審97年1 月25日審理時供稱：「是被害人拿鐵
    條打我，我一時想逃走，我才隨手一揮。我當時也有跟被害
    人說我們沒有偷到東西，請讓我們走，但他一直打我，我想
    要逃走，才回他一下。我不是真的要殺他。我是右下往左上
    揮（你剛才比畫之方向為何？）。鐵撬是放在一個袋子裡面
    ，我想要甩出去將被害人之鐵條打開，趕快逃走。我真的沒
    有主觀犯意，只是想要逃走揮他一下，不是刻意要打死他…
    …」等語，雖其所辯揮擊之方式，並不能採信，業如上述，
    但依其所供述之揮擊動機，巳堪認被告乙○○持鐵撬揮擊被
    害人左半部頭部之目的係為逃逸，而並非基於防衛之意思。
    此外，依被害人上開頭部左側之骨折、挫傷及出血情狀觀之
    ，被告乙○○使用之力道應甚猛，始能使堅硬之頭骨受有顱
    底於左顳骨岩部有粉碎性骨折，岩股骨折中心點往前延伸至
    左前腦窩約4 公分長，往後延伸至左中腦窩，左顳骨外部有
    二處骨折，呈平形狀之線狀骨折，分別約5.3 公分及2.5 公
    分長，間距約1.5 公分至1. 8公分寬。左枕骨外觀有一線狀
    骨折線約9.5 公分長，而致左顳部有嚴重皮下出血，左側顳
    葉有硬膜下出血，左側小腦有嚴重性挫傷出血等傷害，固然
    被告乙○○僅因欲行竊遭被害人發覺，其除逃逸外，是否有
    因此即殺人之動機或有疑義，且殺人與傷害人致死之區別，
    應以有無殺意為斷，其受傷之多寡，及是否為致命部位，有
    時雖可藉為認定有無殺意之心證，究不能據為絕對標準；殺
    人與傷害致死之區別，即在下手加害時有無死亡之預見為斷
    。至受傷處所是否致命部位，及傷痕之多寡，輕重如何，僅
    足供認定有無殺意之參考，原不能為區別殺人與傷害致人於
    死之絕對標準；刑法上殺人罪與傷害人致死罪之區別，本視
    加害人有無殺意為斷，被害人所受之傷害程度，固不能據為
    認定有無殺意之唯一標準，但加害人之下手情形如何，於審
    究犯意方面，仍不失為重要參考資料（最高法院18年上字第
    1309號、19年上字第718 號、20年非字第104 號判例意旨參
    照）。考諸本案於被告乙○○遭被害人發覺，並要求被害人
    讓其離去不成，且已受被害人持鐵條擊中手腕後，苟其純為
    逃離現場，以被害人係70多歲之人，且現場尚有被告丙○○
    ，其與被告丙○○2 人要離開，僅消極閃躲被害人之逮捕行
    為，分頭逃逸即可輕易得逞，無須出手壓制被害人，此由被
    告丙○○在案發後隨即質問被告乙○○稱：「……，我在車
    上馬上對乙○○說，你為什麼打他（警衛），我們跑就好了
    ，我們只是要偷，你打人幹什麼，萬一人死了你怎麼辦，這
    人命關天，趕快打電話叫救護車，接著乙○○說：幹﹗是他
    先打我的﹗…」等語（見警卷一第32頁）亦可證明。且被告
    乙○○於遭被害人持鐵條擊中後，並非持鐵撬揮擊被害人手
    部或腿部，以防被害人再次攻擊或追趕，而依其全卷中供述
    係隨即持鐵撬直接往被害人頭部重擊，堪認被告乙○○兼懷
    有報復之心態。是本院審酌被告乙○○下手之時機、下手之
    部位及被害人所受之傷害程度嚴重，及被告乙○○對於持鐵
    撬毆擊他人頭部可預見致生死亡之結果猶仍下手，認被告乙○○在出手時應係基於殺人之未必故意。被告乙○○所辯：
    單純抵擋被害人，且無殺人之犯意云云，純係事後避重就輕
    卸責之詞，不能採信。至於案發後被告等人雖確有聯繫119
    到場救護，此有與119 報案之通話內容4 份在卷可佐（見警
    卷第168-171 頁），然於96年8 月12日凌晨2 時1 分第1 次
    聯絡時，被告丁○○告知119 之事故原因為車禍，地點為新
    生路與金福路駿明交通公司隔壁，此有該報案通話內容附卷
    可稽（見警卷一第168 頁），足見被告等人雖良心未泯而欲
    通報救援，但仍未能確切指出被害人倒地之地點，又未坦白
    說明事故原因，嗣再於第2 次侵入後發現被害人仍未受救援
    ，始再於第1 次報案後之同日4 時5 分許報案，但此時早應
    已延誤救援時機（詳如後述），雖此仍可認被告乙○○良心
    未泯，而為量刑之參考，但本院仍斟酌前情，認此仍無礙被
    告乙○○下手之當下存有殺人未必故意之認定，併此敘明。
  4.至於被告乙○○之辯護人，於原審審理時為被告辯護稱：本
    案係119 到現場後未開門入內，才讓被害人傷重死亡云云。
    惟查，被告丁○○雖於96年8 月12日2 時1 分許，即已撥打
    119 ，然依該電話內容被告丁○○在受理人員詢問是否為車
    禍時答稱：是的等語，其因而誤導救護人員，有上開報案內
    容為憑，則被害人躺在吉億公司內，救護人員依「車禍」訊
    息前往，顯無從發覺。再被告丁○○於同日4 時5 分、4 時
    15分、4 時27分許，又在被告丙○○之催促下再連續撥打11
    9 ，雖被告丁○○已說出「靠近新生路駿明交通公司的隔壁
    ……貨櫃停車場……，是被打的……」等語，亦有上開報案
    通話內容附卷可稽（見警卷一第169-171 頁），惟依被告丁○○與受理人之通話內容，受理人仍無從確認正確地點，且
    受理人因發覺報案人一直在移動，而要求報案人留下電話，
    迨至同日4 時27分許之通話，被告丁○○始留下在吉億公司
    內取得之電話號碼，並經受理人告知已派車出去，有該等報
    案內容可佐，然此時被害人早已重傷倒地近3 小時，依被害
    人係於8 月12日5 時37分許到院時已昏迷、無呼吸、脈搏、
    血壓量不到，體溫34.7度之情況觀之，此有高雄市立小港醫
    院前開函所附急診科創傷病歷可佐（見相驗卷第38頁），從
    而，救護車未於被害人被害後半小時即被告等人第1 次報案
    時順利到場救護，係因被告丁○○提供之訊息有誤，則被告
    乙○○之辯護人上開將被害人之死亡歸咎於救護單位，即無
    足採信。被告乙○○既供承：伊係持裝有鐵撬之帆布袋向被
    害人揮去，被害人因而倒地等語，且被害人確因頭部鈍器傷
    致顱骨骨折引發蜘蛛網膜下出血死亡，已如上述，被害人之
    死亡與被告乙○○之揮擊行為間，自存有相當因果關係。
  5.綜合前開所述，被告乙○○對於被害人合法且必要的逮捕行
    為，非基於防衛之意思持鐵撬揮擊被害人左半部頭部之行為
    ，顯與正當防衛係對於不法之侵害，而出於防衛自己或他人
    權利之行為之構成要件有間，是被告乙○○所辯係正當防衛
    一節，難以採信。
  (三)準此，被告乙○○在可預見持鐵撬往他人頭部揮擊可能造成
    死亡之結果，仍持以揮擊被害人頭部，顯見被害人因此死亡
    並未違背其本意，其有殺人之未必故意堪以認定。此部分事
    證明確，被告乙○○殺人犯行洵堪認定，應依法論科。
三、按刑法第321 條第1 項第3 款所謂之兇器，其種類並無限制
    ，凡客觀上足對人之生命、身體、安全構成威脅，具有危險
    性之兇器均屬之（最高法院79年臺上字第5253號判例意旨參
    照）。本件被告丙○○第2 次侵入時，持以撬開窗戶之一字
    型螺絲起子1 支，雖未扣案，然為市售之一字型螺絲起子，
    金屬材質，尾端成扁平一字狀，有被告丁○○帶同警方指認
    相似犯案工具照片可佐（見警卷一第148 頁），客觀上顯然
    足以對人之生命、身體、安全構成威脅，具有危險性，乃屬
    兇器。是核被告乙○○所為，係犯刑法第306 條無故侵入他
    人建築物罪（第1 次侵入吉億公司）、同法第354 條毀損他
    人物品罪（毀損攝影機）、同法第321 條第1 項第1 款、第
    2 款、第3 款夜間侵入有人居住之建築物、攜帶兇器、踰越
    牆垣竊盜罪（第2 次侵入吉億公司）、同法第271 條第1項
    之殺人罪（殺害被害人）；被告丙○○係犯刑法第306 條無
    故侵入他人建築物罪（第1 次侵入吉億公司）、同法第354
    條毀損他人物品罪（毀損攝影機）、同法第321 條第1項 第
    1 款、第2 款、第3 款夜間侵入有人居住之建築物、攜帶兇
    器、踰越牆垣竊盜罪（第2 次進入吉億公司）；被告丁○○
    係犯刑法第306 條無故侵入他人建築物罪（第1 次侵入吉億
    公司時在外把風）、同法第354 條毀損他人物品罪（毀損攝
    影機）、同法第306 條無故侵入他人建築物罪（第2 次進入
    吉億公司在外把風）。起訴犯罪事實業已載明被告乙○○及
    丙○○係自吉億公司後面攀爬圍牆入內，堪認就刑法第321
    條第1 項第2 款已在起訴範圍，僅係法條漏列；公訴意旨另
    認被告乙○○、丙○○所犯加重竊盜罪部分，尚包括「結夥
    三人」、「毀越門扇或安全設備窗戶」之加重條件；被告丁○○與被告乙○○、丙○○共謀第2 次侵入吉億公司部分係
    犯刑法第32 1條第1 項第1 、2 、3 、4 款之加重竊盜罪，
    均容有誤會（詳見後述），惟此分別為加重條件或事實之減
    縮，爰不為起訴法條之變更，附此敘明。又以自己共同犯罪
    之意思參與實施犯罪構成要件以外之行為者，應屬「實施正
    犯」，被告丁○○就前開犯行，雖未參與構成要件之行為，
    惟其有以自己犯罪之意思與被告乙○○、丙○○共謀而在外
    把風，是被告乙○○、丙○○及丁○○間就第1 次進入吉億
    公司並毀損吉億公司監視器及窗戶部分，所涉刑法第306 條
    無故侵入他人建築物罪、同法第354 條毀損罪部分；被告丁○○就第2 次侵入吉億公司無故侵入他人建築物罪部分，與
    被告乙○○、丙○○彼此間，均有犯意之聯絡及行為之分擔
    ，俱為共同正犯。被告乙○○、丙○○2 人間，就刑法第32
    1 條第1 項第1 款、第2 款、第3 款夜間侵入有人居住之建
    築物、攜帶兇器、踰越牆垣竊盜罪部分，亦有犯意之聯絡與
    行為之分擔，為共同正犯。被告乙○○、丙○○、丁○○各
    別所犯上開數罪，犯意個別、罪名不同，應與分論併罰。又
    被告乙○○前因竊盜案件，經臺灣臺中地方法院以89年度易
    字第1101號案件，判處有期徒刑1 年3 月，於95年2 月3 日
    縮短刑期執行完畢，有臺灣高雄地方法院檢察署刑案資料查
    註紀錄表及臺灣高等法院被告前案紀錄表各1 份附卷可稽，
    其5 年內故意再犯上開有期徒刑以上之各罪，均為累犯，均
    應依刑法第47條第1 項規定加重其刑，惟殺人罪之法定本刑
    死刑、無期徒刑部分，依法不得加重。
四、不另為無罪諭知部分：
  (一)公訴意旨另以：被告乙○○與丙○○、丁○○於96年8 月12
    日凌晨1 時許，三人結夥共同意圖為自己不法之所有，基於
    竊盜、無故侵入建築物、毀損之犯意聯絡，於1 時31 分 ，
    由丁○○駕駛前開自小客車搭載乙○○與丙○○至高雄市○
    鎮區○○里○○路888 號吉億公司，被告乙○○與丙○○由
    該公司金福路旁貨櫃場巷子進入，均手戴白色棉布手套，被
    告丙○○攜帶螺絲起子、斜口鉗、小型手電筒各1 支、被告
    乙○○則攜帶螺絲起子、鐵撬、手電筒、無線電對講機各1
    支共同進入前開公司，被告丁○○則在金福路旁手持無線電
    對講機把風，被告丙○○先由上開公司後面圍牆攀爬，並將
    圍牆上2 支攝影鏡頭以螺絲起子毀損，足以生損害於吉億公
    司，被告乙○○隨即亦攀爬圍牆入內，二人均再走至貨櫃車
    旁之辦公室，由被告丙○○毀損門窗後門後入內，開啟門鎖
    讓被告乙○○入內，熟料未及著手竊盜，因辦公室警報器響
    起，2 人立即從後門欲逃逸，保全員鄧自強在貨櫃停車場辦
    公室旁板台撞見被告乙○○，欲當場逮捕，故手持鐵棍擊打
    被告乙○○手部，使被告乙○○手腕之手錶掉落，被告乙○○即基於殺人之犯意，手持裝有鐵撬之帆布往鄧自強左側頭
    部猛力敲擊1 下，鄧自強隨即因頭部鈍器傷致頭顱骨折、蜘
    蛛網膜下出血，倒地不起而當場死亡，被告丙○○與乙○○
    於同時51分趕緊翻牆由被告丁○○搭載逃逸，被告丁○○復
    與被告乙○○、丙○○共同意圖為自己不法之所有，基於竊
    盜之犯意聯絡，再以「上開」所述方式，於同日凌晨2 時許
    之夜間，由被告丁○○在外把風，被告乙○○、丙○○共同
    再進入吉億公司內，拾起乙○○掉落在地上之手錶，並再進
    入2 樓辦公室，以水潑灑電腦主機，又將監視器之電腦主機
    徒手竊取，得手後，隨即離開現場。因認被告乙○○、丙○○及丁○○3 人就吉億公司所設置之門亦涉有毀損罪嫌；被
    告丁○○涉有共同加重竊盜罪嫌；被告乙○○、丙○○涉有
    「結夥三人、毀越門扇或安全設備窗戶」之加重竊盜之罪嫌
    云云。
  (二)按犯罪事實應依證據認定之，無證據不得認定犯罪事實；被
    告或共犯之自白，不得作為有罪判決之唯一證據，仍應調查
    其他必要之證據，以察其是否與事實相符，刑事訴訟法第15
    4 條第2 項、第156 條第2 項分別定有明文。又裁判上一罪
    案件，檢察官就犯罪事實一部起訴者，依刑事訴訟法第267
    條規定，其效力及於全部，受訴法院基於審判不可分原則，
    對於未經起訴之其餘事實，應一併審判，此為犯罪事實之一
    部擴張；同理，檢察官所起訴之全部事實，經法院審理結果
    認為一部不能證明犯罪或行為不罰時，僅於判決理由內說明
    不另為無罪之諭知，毋庸於主文內為無罪之宣示，此為犯罪
    事實之一部縮減。至於刑事訴訟法第300 條所規定，有罪之
    判決，得就起訴之犯罪事實，變更檢察官所引應適用之法條
    者，係指法院在事實同一之範圍內，不變更起訴之犯罪事實
    ；亦即在不擴張及減縮原訴之原則下，於不妨害基本社會事
    實同一之範圍內，始得自由認定事實，適用法律，三者不能
    混為一談。易言之，檢察官依裁判上一罪起訴之甲、乙犯罪
    事實，經法院審理結果，倘認為甲事實不能證明其犯罪，但
    係犯有裁判上一罪關係之乙、丙事實時。關於甲事實部分，
    為犯罪事實之減縮，僅於理由說明，不另為無罪之諭知；關
    於丙事實部分，則為犯罪事實之擴張，依審判不可分原則，
    應一併審判，不發生變更起訴法條問題（最高法院92年度台
    上字第1841號判決意旨參照）。
  (三)公訴意旨認被告乙○○、丙○○及丁○○3 人就吉億公司所
    設置之門涉有毀損罪嫌，無非以告訴人甲○○之指述；認被
    告丁○○涉有共同加重竊盜罪嫌，無非以被告3 人之自白為
    論據。經查：關於吉億公司之門是否有毀損，固據告訴人於
    警詢中泛指稱：辦公室「門窗」遭破壞價值約新臺幣2 千多
    元等語（見偵查卷第156 頁），惟經其於原審審理時證述門
    窗毀損情形時，則僅稱：「窗縫那邊有被東西弄過的痕跡，
    卡楯跟窗縫比較沒有辦法密合。」等語（見原審卷第120 頁
    ），準此，難認吉億公司設置之門有何毀損之情事。另外，
    被告3 人第2 次進入吉億公司之目的除撿拾被告乙○○掉落
    現場之手錶外，被告丁○○在被告乙○○及丙○○進入之前
    是否即已知情被告乙○○及丙○○欲一併將監視系統電腦主
    機竊出，被告丁○○雖曾於原審審理前自白知情，惟於原審
    審理時否認上開犯行，辯稱：伊不知情等語。而依被告丙○○於96年8 月18日警詢及偵查中、96年11月28日偵查中及原
    審審理中之供述（見原審卷第81頁、第155 頁）、被告乙○○於原審審理時之供述（見原審卷第81頁、第155 頁），均
    係供稱：為其等2 人返回現場撿拾手錶時始臨時起意等語，
    則被告丁○○前開警詢及偵查中之自白尚乏其他佐證，揆諸
    前開法律規定，尚難遽憑被告丁○○之自白為其亦有共同竊
    盜之認定。且被告乙○○、丙○○第1 次進入吉億公司時既
    已破壞窗戶並打開後門，其等第2 次進入時即無再破壞窗戶
    之必要性，且未見被告乙○○及丙○○曾供述有另行破壞窗
    戶進入之事實，該等部分既不能證明被告乙○○、丙○○、
    丁○○犯罪，原應為無罪之諭知，惟被告乙○○、丙○○及
    丁○○所涉毀損部分，與前開毀損罪論罪科刑部分，為實質
    上一罪之關係；被告丁○○此部分所涉竊盜部分，與其前開
    論罪之無故侵入他人建築物罪為結合竊盜及無故侵入他人建
    築物加重竊盜事實之一部減縮；被告乙○○及丙○○此部分
    所涉加重竊盜罪，並無「毀越門扇或安全設備窗戶」加重條
    件之情形，亦因被告丁○○此部分未構成竊盜罪而無「結夥
    三人」加重條件之適用，而與前揭竊盜罪論罪科刑部分為實
    質上一罪之關係（最高法院76年度台上字第3291號判決意旨
    參照），爰均不另為無罪之諭知，併此敘明。
五、原審因認被告3 人上開犯行（除被告乙○○殺人部分應撤銷
    改判，詳如後述外），事證明確，而依刑法第28條、第306
    條、第321 條第1 項第1 款、第2 款、第3 款、第354 條、
    第47條第1 項，刑法施行法第1 條之1 （原審判決漏載，應
    予補充）規定而為論處，並審酌被告3 人均前科累累，有臺
    灣高雄地方法院檢察署刑案資料查註紀錄表、臺灣高等法院
    被告前案紀錄表各1 份在卷可稽，素行不佳，正值壯年卻不
    知靠己力以正當管道獲取生活所需而共謀竊取他人財物，雖
    其中部分行為僅構成無故侵入他人建築物、毀損之輕罪，惟
    其動機乃為竊盜，係因被害人尚未物色財物之際即遭被害人
    及時發覺而適時阻止惡行，又唯恐遭人發覺，並再度闖入吉
    億公司，被告乙○○、丙○○並將監視器電腦主機竊取，顯
    見其等並非駑頓之徒，竟不知善用其等智慧而為非作歹，惡
    性非輕，惟念及被告乙○○、丙○○及丁○○就無故侵入他
    人建築物罪、毀損罪；被告乙○○、丙○○就加重竊盜罪部
    分均坦承犯行，態度尚稱良好，併財物損失價值、犯罪動機
    、手段等一切情狀，分別就被告乙○○侵入建築物罪部分，
    量處有期徒刑4 月，毀損罪部分，量處有期徒刑4 月，加重
    竊盜罪部分，量處有期徒刑1 年；就被告丙○○侵入建築物
    罪部分，量處有期徒刑3 月，毀損罪部分，量處有期徒刑3
    月，加重竊盜罪部分，量處有期徒刑10月；就被告丁○○第
    1 次侵入建築物罪部分，量處有期徒刑3 月，毀損罪部分，
    量處有期徒刑3 月，第2 次侵入建築物罪部分，量處有期徒
    刑3 月，並就被告丙○○、丁○○2 人上開數罪併罰部分，
    依刑法第51條第5 款規定，分別定應執行刑為1 年2 月及7
    月，以資懲處。又說明公訴人就被告丙○○竊盜罪部分具體
    求刑有期徒刑3 年6 月，而斟酌前開各情認尚嫌過重；再說
    明公訴人雖以被告丙○○有多次竊盜之前科，正值壯年，不
    思以正當方法賺取金錢，冀圖不勞而獲，且不思改過遷善，
    隨即再犯，被告丙○○有竊盜案件在臺灣臺北地方法院檢察
    署偵查中，顯見有不勞而獲之犯罪習慣，並有再犯之虞，僅
    藉刑之執行實不足以徹底根絕惡性而有另謀處遇之道，方足
    使其規過遷善之必要等情，另請求法院依竊盜犯贓物犯保安
    處分條例第3 條第1 項之規定，併予諭知應於刑之執行前令
    入勞動場所強制工作，以資懲儆等語。惟按保安處分係針對
    受處分人將來之危險性所為之處置，以達教化、治療之目的
    ，為刑罰之補充制度。我國現行刑法採刑罰與保安處分雙軌
    制，係在維持行為責任之刑罰原則下，為協助行為人再社會
    化之功能，以及改善行為人潛在之危險性格，期能達成根治
    犯罪原因、預防犯罪之特別目的。是保安處分中之強制工作
    ，旨在對嚴重職業性犯罪及欠缺正確工作觀念或無正常工作
    因而犯罪者，強制其從事勞動，學習一技之長及正確之謀生
    觀念，使其日後重返社會，能適應社會生活。保安處分之措
    施亦含社會隔離、拘束身體自由之性質，其限制人民之權利
    ，實與刑罰同，本諸法治國家保障人權之原理及刑法之保護
    作用，其法律規定之內容，應受比例原則之規範，使保安處
    分之宣告，與行為人所為行為之嚴重性、行為人所表現之危
    險性，及對於行為人未來行為之期待性相當。刑法第90條及
    竊盜犯贓物犯保安處分條例第3 條第1 項關於強制工作之規
    定，均係本於上開意旨制定，而由法院視個案中行為人之危
    險性格，依職權決定應否交付強制工作，以達保安處分之特
    別預防之目的（司法院大法官會議釋字第471 號解釋參照）
    。經查，本件被告丙○○於75年間曾有竊盜前科，經臺灣高
    等法院以77年重上更(三)字第89號案件，判處有期徒刑1 年9
    月、於78年間因竊盜案件，經臺灣臺南地方法院以79年度訴
    字第62號案件，判處有期徒刑1 年、於83年間因竊盜案件，
    臺灣高等法院臺中分院以96年度重上更(七)字第28號案件，判
    處有期徒刑4 年10月、於88年間因竊盜案件，經臺灣高等法
    院臺南分院以88年度上易字第1616號案件，判處有期徒刑1
    年2 月之前科，並於96年間另有二竊盜罪分別經臺灣基隆地
    方法院檢察署、臺灣臺北地方法院檢察署（已移轉臺灣高雄
    地方法院檢察署）偵查中，有臺灣高等法院被告前案紀錄表
    1 份在卷可佐，惟被告丙○○在96年前最近1 次之竊盜前科
    為88年間，距本案已近8 年，其於原審移審訊問時雖亦坦承
    前開二地檢署偵辦中之竊盜案件（見原審卷第49頁)， 惟供
    稱係因母親做氣切住院、妻子罹肺癌，其賺取之金錢不敷花
    用始作案等語（見同頁），是尚難遽認被告丙○○已有犯罪
    之習慣，或因遊蕩或懶惰成習而犯罪。綜上，應認上開對被
    告丙○○宣告徒刑即足以收矯治之效，尚無另行宣告令其入
    勞動處所強制工作之保安處分之必要；又說明被告丁○○並
    未因竊盜罪論罪科刑，公訴人就被告丁○○竊盜罪具體求刑
    及請求法院宣告令其入勞動處所強制工作之保安處部分，尚
    有未恰。末又說明被告丙○○用以毀損之一字型螺絲起子，
    雖為共犯丁○○所有，且為供犯罪所用之物，惟已棄置於曾
    文溪內，已據被告丁○○供稱在卷，堪認業已滅失，爰不為
    沒收之宣告；至於被告丙○○持以進入竊盜監視器電腦主機
    之一字型螺絲起子，為涉此部分犯罪之被告丁○○所有，且
    已遭被告丁○○棄置於曾文溪內，堪認滅失無誤，亦不為沒
    收之宣告。其上開部分之認事用法，均無違誤，量刑亦稱妥
    適，檢察官依告訴人之請求，而提起上訴認上開部分原審之
    量刑過輕，而指摘原審判決該部分不當，並無理由；被告丙○○就毀損及加重竊盜罪部分，亦認原審量刑過重，而提起
    上訴，指摘原審判決該部分不當，亦無理由，而應由本院將
    上開上訴部分予以駁回。
六、原審就被告乙○○被訴殺人罪部分，亦認事證明確，而予以
    論科，固非無見；惟查：(1)原審判決理由三、部分，已說明
    被告乙○○所犯殺人罪部分，亦構成累犯（見原審判決第15
    -16 頁），然於該罪主文部分，則漏載累犯，而有未合；(2)
    又被告乙○○雖因行竊遭被害人發覺後，對欲逮捕其但素無
    仇怨之被害人痛下毒手，且手段殘暴，造成被害人死亡，使
    死者家屬內心難以撫平傷痛，嚴重危害社會安全而惡性重大
    ，但被告乙○○於行為後，與丙○○及丁○○有共同報案，
    欲對被害人施救之舉止，足見被告乙○○於犯後，已有悔意
    ，原審量刑未審酌被告乙○○此部分之犯後態度而為量處，
    亦有未合。檢察官就此部分依告訴人之請求，提起上訴，認
    原審量刑過輕，而指摘原審判決不當，及被告乙○○否認有
    殺人故意，而仍執前詞提起上訴，指摘原審判決不當，雖均
    無理由，但原審判決此部分既有上開違誤，自仍應由本院將
    此部分及其定執行部分均撤銷改判。審酌被告乙○○於欲行
    竊遭發覺後，對於素無恩怨70餘歲之被害人逮捕行為不滿竟
    痛下毒手，持鐵撬毆擊被害人頭部左側，手段殘暴，並造成
    被害人死亡，完全不顧他人之生命價值，造成死者家屬內心
    難以撫平之傷痛，亦嚴重危害社會之安全，惡性甚重，惟行
    為後，與丙○○及丁○○有共同報案，欲對被害人施救之舉
    止，足見其於犯後，尚有悔意等，及其他一切情狀，就此部
    分量處被告乙○○有期徒刑20年，並依其犯罪之性質，認有
    褫奪公權之必要，而宣告褫奪公權10年，並就該有期徒刑部
    分，與上開駁回上訴部分所處之有期徒刑4 月、4 月及1 年
    部分，定其應執行為21年，以示懲儆。而被告乙○○用以殺
    人之鐵撬一支係被告丙○○所有，並非被告乙○○所有，且
    已遭被告丁○○棄置於曾文溪內，堪認滅失無誤，爰不為沒
    收之宣告，併此敘明。
據上論結，應依刑事訴訟法第368 條、第369 條第1 項前段、第
364 條、第299 條第1 項前段，刑法第271 條第1 項、第47條第
1項、第37條第1 項、第51條第5 款，判決如主文。
本案經檢察官李門騫到庭執行職務。
中    華    民    國    97    年    7     月    23    日
                  刑事第七庭  審判長法  官 莊飛宗
                                    法  官 孫啟強
                                    法  官 邱明弘
以上正本證明與原本無異。
檢察官及被告乙○○就殺人罪部分，如不服本判決，應於判決送
達後10日內向本院提出上訴狀，其未敘述理由者並應於提出上訴
狀後10日內向本院補提理由書（應附繕本）。
其他部分均不得上訴。
中    華    民    國    97    年    7     月    23    日
                                    書記官 曾允志
附錄本案論罪科刑法條全文
中華民國刑法第271條
殺人者，處死刑、無期徒刑或 10 年以上有期徒刑。
前項之未遂犯罰之。
預備犯第 1 項之罪者，處 2 年以下有期徒刑。
中華民國刑法第306條
無故侵入他人住宅、建築物或附連圍繞之土地或船艦者，處 1 年
以下有期徒刑、拘役或 3 百元以下罰金。
無故隱匿其內，或受退去之要求而仍留滯者，亦同。
中華民國刑法第321條
犯竊盜罪而有左列情形之一者，處六月以上、五年以下有期徒刑
：
一、於夜間侵入住宅或有人居住之建築物、船艦或隱匿其內而犯
之者。
二、毀越門扇、牆垣或其他安全設備而犯之者。
三、攜帶兇器而犯之者。
四、結夥三人以上而犯之者。
五、乘火災、水災或其他災害之際而犯之者。
六、在車站或埠頭而犯之者。
前項之未遂犯罰之。
中華民國刑法第354條
毀棄、損壞前二條以外之他人之物或致令不堪用，足以生損害於
公眾或他人者，處2 年以下有期徒刑、拘役或5 百元以下罰金。


司法院資訊處製作；財團法人民間司法改革基金會備份。
